臺灣高雄地方法院民事判決　　　　　　　96年度訴字第1692號
原　　　告　乙○○○
訴訟代理人　黃呈祿　　 律師
被　　　告　高雄市政府
法定代理人　甲　　○
訴訟代理人　蔡淑媛律師
當事人間債務人異議之訴事件，本院判決如下：
  主  文
原告之訴駁回。
訴訟費用由原告負擔。
  事實及理由
一、原告起訴主張：被告執本院民國93年度訴字第179 號確定判
    決為執行名義，聲請本院95年度執字第11718 號強制執行事
    件執行原告之不動產，惟該判決所命之土地使用補償金超過
    5 年部分本已罹於時效，因原告現實上未曾收受訴訟文書，
    故未到庭抗辯，而原告於96年7 月18日收受執行文書後，隨
    即在同月20日向法院聲明異議，故有關消滅被告請求之事由
    係發生在96年間，亦即在執行名義成立後，而有關該土地使
    用補償金之計算方式依申報地價之百分之5 計算，自被告於
    93年1 月20日起訴請求回溯5 年計算，應僅計算自88年1 月
    1 日起至92年6 月30日止（原判決被告僅請求至92年6 月30
    日），共新台幣（下同）486,676 元（申報地價54075 元×
    20平方公尺×2 筆×5%×54/12 ＝486,676 元），為此，依
    強制執行法第14條第1 項之規定於強制執行程序終結前提起
    本訴，並聲明：(一)本院95年度執字第11718 號強制執行事件
    中，有關被告所執執行名義即本院93年度訴字第179 號確定
    判決，主文記載原告應給付被告新台幣（下同）1,281,006
    元，及自93年8月4 日起至清償日止，按年息百分之5 計算
    之利息，超過本金486,676 元暨其利息部分，不得對原告惟
    強制執行。(二)訴訟費用由被告負擔。
二、被告則以：本件被告據以聲請強制執行之執行名義為有既判
    力之確定判決，則原告欲提起異議之訴，應以該確定判決事
    實審言詞辯論終結後發生之事由為限，惟原告所主張之異議
    事由為確定判決所載之土地補償金債權在87年12月31日前之
    部份已罹於時效等語，是原告所異議者並非於事實審言詞辯
    論終結後發生之事由，故原告提起本件訴訟並無理由，並聲
    明：(一)駁回原告之訴。(二)訴訟費用由原告負擔。
三、兩造爭執及不爭執事項：
  (一)不爭執部分：
  1.被告係於93年1 月20日向本院起訴主張因原告無權占用坐落
    高雄市○○區○○段99地號、100 地號土地，面積各20平方
    公尺，故應給付補償金，嗣經本院判決原告應給付自75年7
    月1 日起至92年6 月30日止（不含80年7 月1 日起至12月31
    日止）之補償金，共計1,281,006 元及利息。
  2.被告執上開執行名義於95年3 月3 日向本院聲請執行原告之
    不動產，嗣於96年6 月22日作成分配表。
  (二)爭執部分：
  1.原告得否以確定判決中所認定之請求權因部份於起訴時已罹
    於時效，而提起本件債務人異議之訴？
四、經查：
  (一)按執行名義成立後，如有消滅或妨礙債權人請求之事由發生
    ，債務人得於強制執行程序終結前，向執行法院對債權人提
    出異議之訴；如執行名義無確定判決同一之效力者，於執行
    名義前，如有債權不成立或消滅或妨礙債權人請求之事由發
    生，債務人亦得於強制執行程序終結前提起異議之訴，強制
    執行法第14條第1 項前段及第2 項固分別定有明文。揆諸上
    開規定，強制執行法就得提起債務人異議之訴其異議原因之
    事由之發生時期，區分為有既判力之執行名義及無既判力之
    執行名義，給予不同程度之程序保障，依此類型化之差別對
    待，調和強制執行法「迅速執行」與「程序保障」之基本要
    求。在無既判力之執行名義（如假扣押、假處分之裁定、或
    法院准許拍賣抵押物之裁定），其為異議原因之事實，縱發
    生於執行名義成立前者，亦得據為提起債務人異議之訴。此
    乃因在執行名義成立之前階段，並未踐行對債務人之程序保
    障，債務人對債權人主張之權利存在與否一事，並無機會進
    行充分之攻擊防禦，法院亦無機會就此為充分之審認使然。
    而在有既判力之執行名義，其為異議之原因事實，應限於執
    行名義成立後─即「既判力基準時」之後─所發生，始得據
    為提起債務人異議之訴。蓋就債權人之權利是否確係存在一
    事，於既判力基準時前之前階段程序中，當事人已有充分之
    攻擊防禦機會，法院亦有機會為實質之審理判斷，對債務人
    之程序保障已係相當充分，則本於既判力之作用，自不許債
    務人於後階段之執行程序中再任為爭執，以免發生與既判力
    相牴觸之情形，並避免前階段程序之程序浪費。須再說明者
    ，有既判力之執行名義，如係確定判決，因其既判力之基準
    時，係事實審言詞辯論終結時，故異議之事由，須發生在確
    定判決事實審言詞辯論終結之後；如係其他執行名義，則須
    發生於執行名義成立後，始得據以提起本條債務人異議之訴
    。
  (二)經查：本件被告據以聲請系爭強制執行程序之執行名義為本
    院93年度訴字第179 號判決，而該判決係於93年12月6 日確
    定，此有本院上開判決及本院民事判決確定證明書各1 份附
    卷可考（附於本院卷第20-35 頁）。則原告主張之異議事由
    ，自應以發生於93年12月6 日之後者為限，始得據以提起本
    訴。然查原告主張之異議事由，係以該判決未審究87年12月
    31日以前相當於租金之土地使用補償金已罹於時效云云，亦
    即原告主張之異議事由，並非系爭判決確定後即執行名義成
    立後始發生之消滅或妨礙原告請求之事由，而係執行名義成
    立前之爭執甚明，參諸前揭說明，該確定判決之內容縱有不
    當，亦非債務人異議之訴所能救濟。是以，原告提起本件異
    議之訴，於法無據，應予駁回。
五、末按，原告之訴，依其所訴之事實，在法律上顯無理由者，
    法院得不經言詞辯論，逕以判決駁回之，民事訴訟法第249
    條第2 項復定有明文。而所謂原告之訴，依其所訴之事實，
    在法律上顯無理由者，係指依原告於訴狀記載之事實觀之，
    在法律上顯然不能獲得勝訴之判決者而言，最高法院62年台
    上字第845 號判例參照。本件原告主張之原因事實縱屬實在
    ，亦與得提起債務人異議之訴要件不符。準此，其起訴在法
    律上顯然不能獲得勝訴判決，揆諸前開說明，原告之訴，既
    顯無理由，爰不經言詞辯論，逕以判決駁回之。
六、據上論結，本件原告之訴為無理由，依民事訴訟法第249 條
    第2 項、第78條，判決如主文。
中　　華　　民　　國　　96　　年　　10　　月　　19　　日
                  民事第四庭  法　官　    張茹棻
正本係照原本作成。
如不服本判決，應於送達後20日內，向本院提出上訴狀並表明上
訴理由，如於本判決宣示後送達前提起上訴者，應於判決送達後
10日內補提上訴理由書（須附繕本）。
中　　華　　民　　國　　96　　年　　10　　月　　19　　日
                               書記官      陳展榮
